【裁判字號】    98,訴,984
【裁判日期】    980827
【裁判案由】    拆屋還地
【裁判全文】
臺灣高雄地方法院民事判決               98年度訴字第984號
原      告  乙○○
訴訟代理人  蕭永宏律師
被      告  甲○○
當事人間拆屋還地事件，本院於民國98年7 月28日言詞辯論終結
，判決如下：
    主  文
被告應將坐落高雄縣美濃鎮○○段3308地號土地上，如附圖（高
雄縣美濃地政事務所九十八年四月十四日美測鑑字第四三二號複
丈成果圖）所示A 部分，面積三四一點七平方公尺上之房屋拆除
，將上開占用之三四一點七平方公尺土地交還給原告。
訴訟費用由被告負擔。
    事實及理由
一、原告主張：
    坐落高雄縣美濃鎮○○段3308地號土地（下稱系爭土地）經
    原告向法院拍賣取得所有權。詎被告並無合法權源而在系爭
    土地如附圖A 所示部份，興建未辦保存登記之地上物，即門
    牌號碼高雄縣美濃鎮○○路○段150 號（下稱系爭房屋），
    致原告受有無法使用收益之損害，原告自得請求被告將系爭
    建物拆除並返還占用之土地。被告雖辯稱其自訴外人林鍾菊
    英即系爭土地前前所有權人受贈系爭房屋，然系爭房屋為被
    告出資興建，林鍾菊英僅為起造人，並未出資，故被告仍為
    系爭房屋之原始所有權人，從而原告於系爭土地所有權人發
    生異動時，不得依民法第425 條之1 之規定，主張就系爭土
    地如附圖A 所示部份有擬制之租賃權利存在。又原告雖知悉
    被告曾與他人共同出資購買系爭土地，並借用林鍾菊英名義
    登記為所有權人，且與系爭土地之前所有權人劉羅鳳英簽署
    和解書，惟上開和解書係被告與劉羅鳳英間之債權契約關係
    ，與原告無關，縱使原告知悉被告於系爭土地興建系爭之原
    委，亦不得以原告知情為由，主張有占用系爭土地之權利。
    為此，爰依所有物返還請求權之法律關係提起本訴，並聲明
    ：被告應將坐落高雄縣美濃鎮○○段3308地號土地上，如高
    雄縣美濃地政事務所98年4 月14日美測鑑字第432 號複丈成
    果圖所示A 部分，面積341.7 平方公尺房屋拆除，將上開占
    用之341.7 平方公尺土地交還給原告。
二、被告則以：
    系爭土地為被告與訴外人宋彩祥、劉雲金、林鍾菊英於民國
    （下同）73年6 月2 日合資共同購得，並借名登記在林鍾菊
    英名下。被告於83年1 月18日經林鍾菊英同意，以伊名義登
    記為起造人，於被告應有部分3 分之1 土地範圍內建造系爭
    房屋後，移轉予被告。林鍾菊英事後並將系爭房屋贈與被告
    ，二人亦已辦妥贈與契約之公證手續。嗣因林鍾菊英將系爭
    土地設定抵押權予他人，而損害其他買受人之利益，被告及
    事後自宋彩祥買受應有部分6 分之1 之原告，遂與受讓系爭
    土地之訴外人即林鍾菊英債權人劉羅鳳英簽訂和解書（下稱
    系爭和解書），約定劉羅鳳英不得排除原告、被告及其他共
    有人對系爭土地應有持分之權利，及遵循原有之分管、分割
    等約定，是原告始終知悉被告確為共同承買人，並有分管及
    分割之約定。被告既已合法受讓系爭房屋等情事，而屬有權
    占用，且原告對被告提起竊佔之刑事告訴亦經不起訴處分確
    定，原告請求拆屋還地自無理由等語，資為抗辯，並答辯聲
    明：原告之訴應予駁回。
三、兩造爭執及不爭執事項：
  (一)不爭執部分：
  1.系爭土地為被告出資6分之2與訴外人宋彩祥、劉雲金、林鍾
    菊英於73年6 月2 日共同購得，並借用林鍾菊英之名登記在
    林鍾菊英名下，原告再向宋彩祥購得其6 分之1 出資額後，
    偕同被告與劉羅鳳英簽訂系爭和解書，嗣原告於96年3 月28
    日拍賣取得系爭土地。
  2.系爭房屋自83年3 月起設籍課稅之原納稅義務人為林鍾菊英
    ，自83年4 月起移轉予被告迄今，有高雄縣政府地方稅務局
    旗山分局函在卷。
  3.原告就系爭土地對被告提起竊佔之刑事告訴，業經臺灣高雄
    地方法院檢察署以已逾追訴權時效為由，為不起訴處分確定
    ，有97年度偵字第21924 號不起訴處分書在卷。
  (二)爭執部分：
  1.被告有無占有系爭土地之占有權源?
四、法院之判斷：
（一）原告主張系爭土地為其拍賣所有一節，業據提出土地謄本
      1 份為證，且為被告所不爭執，堪信屬實，是以倘被告無
      權占有系爭土地如附圖A 所示土地，依民法第76 7條第1
      項之規定，原告自得請求被告拆除地上物，返還占有之土
      地。
（二）被告辯稱其有占有系爭土地之合法權源，無非係以系爭土
      地於原告拍賣取得土地所有權之前，原係其與訴外人宋彩
      祥、劉雲金、林鍾菊英合資購買系爭土地，並借名登記在
      林鍾菊英名下，之後被告經林鍾菊英同意，以伊名義為起
      造人，於附圖A 所示部份之土地興建系爭房屋，林鍾菊英
      於房屋完成後，贈與被告居住迄今，期間原告向宋彩祥買
      得系爭土地之應有部份，併與被告及林鍾菊英之後手劉羅
      鳳英成立和解書，約定劉羅鳳英不得排除原告、被告及其
      他共有人對系爭土地應有持分之權利，及遵循原有之分管
      、分割等約定，原告為參與和解之人，自應遵守，且被告
      為系爭土地之共同買受人，自得使用系爭土地等為據。惟
      查：
   1、被告於83年1 月18日經林鍾菊英同意，以林鍾菊英名義登
      記為系爭房屋之起造人一節，固為被告所不爭執，然系爭
      房屋之出資人為被告，故被告於系爭房屋建築完成之時，
      即因建造房屋之法律事實，取得系爭房屋之所有權。訴外
      人林鍾菊英雖向建管機關登記為系爭房屋之起造人，然此
      為行政上管理之登記，不因之排除被告依法律事實原始取
      得系爭房屋所有權之狀態。從而嗣後林鍾菊英雖與被告另
      簽訂贈與契約，約定林鍾菊英將系爭房屋贈與被告，然此
      贈與合意為渠等間通謀虛偽之意思表示，依民法第87條第
      1 項之規定，不生贈與之法律效力，從而被告係因出資建
      屋之法律事實取得系爭房屋之所有權，並非自林鍾菊英受
      讓系爭房屋之所有權。
  2、 又林鍾菊英雖為系爭土地所有權之借名豋記名義人，然於
      被告對之終止借名登記之契約關係之前，仍有處分系爭土
      地所有權之權利，故伊事後將系爭土地所有權移轉登記予
      訴外人劉羅鳳英，應屬有效之處分，而劉羅鳳英於取得系
      爭土地所有權後，與二造簽署系爭和解書，承認二造就系
      爭土地之出資權利及被告得使用系爭土地之分管約定，顯
      然再與二造就系爭土地成立借名登記契約。原告於拍賣取
      得系爭土地之所有權之前，被告並未終止與劉羅鳳英就系
      爭土地所成立之借名登記契約並請求移轉系爭土地所有權
      應有部份，故原告應屬有效拍賣取得系爭土地所有權。被
      告辯稱其為系爭土地之共同買受人一節，於其登記為土地
      所有權人之前，依民法第758 條之規定及土地法第43條之
      規定，不得主張有土地所有權之權利。
   3、又原告雖與被告及劉羅鳳英簽訂系爭和解書，惟原告與被
      告於系爭和解書內，並非對立之契約當事人，且就系爭和
      解書內容觀之，主旨為約定劉羅鳳英遵守被告及原告等出
      資之權利之及分管權利，並非約定原告應遵守被告之出資
      權利及同意被告繼續占有系爭土地如附圖A 所示土地，故
      被告辯稱依系爭和解書之約定，其有權佔有系爭土地云云
      ，不足採信。
   4、又「土地及其土地上之房屋同屬一人所有，而僅將土地或
      僅將房屋所有權讓與他人，或將土地及房屋同時或先後讓
      與相異之人時，土地受讓人或房屋受讓人與讓與人間或房
      屋受讓人與土地受讓人間，推定在房屋得使用期限內，有
      租賃關係。其期限不受第449 條第1 項規定之限制。」，
      民法第425 條之1 固定有明文，惟該條文之適用前提為房
      屋及土地同屬一人所有時，倘房屋或土地先後或同時變異
      所有權人時，房屋所有權人可主張就基地部分有法定之租
      賃關係存在。惟本案被告係自始取得系爭房屋之所有權人
      已如前述，訴外人林鍾菊英從未取得系爭房屋之所有權，
      故林鍾菊英移轉系爭土地所有權予劉羅鳳英時，被告無法
      依民法第425 條之1 之規定，主張就系爭土地有法定租賃
      權存在，同理，於原告自劉羅鳳英處取得系爭土地所有權
      時，原告亦不得依上開民法第425 條之1 之規定，主張就
      系爭土地有法定租賃權存在而取得占有系爭土地如附圖A
      所示土地之合法權限。
（三）綜上所述，原告於取得系爭土地之前，雖知悉被告與他人
      合資購買系爭土地並經系爭土地借名登記名義人之同意，
      出資興建系爭房屋居住之事實，惟系爭土地前登記所有權
      人劉羅鳳英與被告、原告簽訂之系爭和解書，係被告與劉
      羅鳳英及原告與劉羅鳳英間就系爭土地之持分權利與土地
      分管所為之約定，屬債權契約之性質，依債權相對性原則
      ，被告辯稱其依系爭和解書之約定，有使用系爭土地之權
      利云云，為無理由，不足採信。又被告就系爭土地如附圖
      A 所示土地，並無民法第425 條之1 所規定之法定租賃權
      存在一節，前已詳述甚明，從而被告並無占有系爭土地如
      附圖A 所示土地之合法權源，原告依民法第767 條第1項
      之規定「所有人對於無權占有或侵奪其所有物者，得請求
      返還之。對於妨害其所有權者，得請求除去之。有妨害其
      所有權之虞者，得請求防止之。」，請求被告應將坐落高
      雄縣美濃鎮○○段3308地號土地上，如附圖（高雄縣美濃
      地政事務所98年4 月14日美測鑑字第432 號複丈成果圖）
      所示A 部分，面積341 點7 平方公尺上之房屋拆除，將上
      開占用之341 點7 平方公尺土地交還給原告，為有理由，
      應予准許。
五、本件事證業臻明確，兩造其餘之攻擊防禦方法，及未經援用
    之證據，經本院審酌後，認為均不足以影響本判決之結果，
    自無一一詳予論駁之必要，併此敘明。
六、結論：原告之訴為有理由，依民事訴訟法78條，判決如主文
    。
中    華    民    國    98    年    8     月    27    日
                  民事鳳山分庭法  官  吳文婷
正本係照原本作成。
如不服本判決，應於送達後20日內，向本院提出上訴狀並表明上
訴理由，如於本判決宣示後送達前提起上訴者，應於判決送達後
10日內補提上訴理由書（須附繕本）。
中    華    民    國    98    年    8     月    31    日
                                書記官  林仕興


司法院資訊處製作；財團法人民間司法改革基金會備份。
